【裁判字號】    95,上訴,713
【裁判日期】    950831
【裁判案由】    違反森林法
【裁判全文】
臺灣高等法院臺南分院刑事判決         95年度上訴字第713號
上  訴  人  臺灣嘉義地方法院檢察署檢察官
被      告  甲○○
            乙○○
上  一  人
選任辯護人  蔡碧仲  律師
            陳偉展  律師
上列上訴人因被告違反森林法案件，不服臺灣嘉義地方法院94年
度訴字第630號中華民國95年5月9日第一審判決（起訴案號：臺
灣嘉義地方法院檢察署九十四年偵字第五三七八號、九十四年度
偵續字第四○號），提起上訴，本院判決如下：
    主  文
上訴駁回。
    理  由
一、公訴意旨略以：被告甲○○於民國（下同）九十四年四月六
    日十四時許，與被告乙○○駕駛被告乙○○之牌照號碼B9-2
    231號自用小客車，行經嘉義縣番路鄉公興村大埔事業區第1
    06林班地時，竟基於共同意圖為自己不法所有之犯意聯絡，
    攜帶客觀上足生危害於他人之生命、身體及安全之兇器鋤頭
    、柴刀，由被告甲○○持以使用竊取告訴人林長清所有之副
    產物孟宗竹筍32公斤（價值新台幣1600元），結夥之被告乙
    ○○在場把風，得手後被告乙○○先將該竊得之上述孟宗竹
    筍裝置於塑膠袋內，再將之放置於該B9-2231號自用小客車
    上。嗣於九十四年四月六日十四時三十分許，為告訴人在上
    開林班地發現並報案，經警據報前往調查而當場查獲，並扣
    得行竊用之兇器鋤頭及柴刀各一支。因認被告二人共同涉犯
    森林法第五十二條第一項第一款、第四款及第六款之加重竊
    盜森林副產物罪嫌。
二、公訴人認被告二人涉有上開罪嫌，無非以（一）上揭被告二
    人共同竊盜之犯罪事實，業經告訴人林長清到庭指訴明確。
    （二）復經嘉義縣警察局中埔分局公田派出所警員林彥良到
    庭時具結證稱屬實，並有贓物認領保管單及扣押物品清單各
    一份、查獲現場照片數幀、查扣之鋤頭及柴刀各一支在卷可
    稽。（三）被告甲○○雖辯稱係因其友人張俊國告知在該地
    有筍園，並經其之同意而挖筍，被告乙○○辯稱陪同被告甲
    ○○前往，不知該地竹筍係告訴人所有云云，惟證人張俊國
    於偵查中具結證稱：伊所稱同意挖筍之林班地為103號，該
    林班地是陳炳容所承租，而伊及陳炳容有簽約共同經營孟宗
    竹林，103號林班地距離106號林班地至少有一公里，未曾帶
    被告甲○○至該林班地，伊也不知被告甲○○及乙○○至10
    6號林班地之事等情，並有其提出與陳炳容共同簽訂之委託
    經營同意書影本一份可證；是綜上所述，顯見被告二人上揭
    辯稱否認犯行等語，應係事後意圖卸責之詞，不足採信等為
    主要論據。
三、按犯罪事實應依證據認定之，無證據不得認定犯罪事實；又
    不能證明被告犯罪者，應諭知無罪之判決，刑事訴訟法第一
    百五十四條第二項、第三百零一條第一項分別定有規定。次
    按認定不利於被告之事實，須依積極證據，苟積極證據不足
    為不利於被告事實之認定時，即應為有利於被告之認定，更
    不必有何有利之證據。此之所謂證據，須確屬能為被告有罪
    之證明，而無瑕疵可指者，始足當之；再者，犯罪事實之認
    定，應憑證據，所謂證據，須適合為被告犯罪事實之證明者
    ，始得採為斷罪資料，如未能發現相當證據，或證據不足以
    證明，自不能以推測或擬制之方法以為裁判基礎；又所謂認
    定犯罪事實所憑之證據，雖不以直接證據為限，間接證據亦
    包括在內，然而無論直接或間接證據，其為訴訟上之證明，
    須於通常一般人均不致有所懷疑，而得確信其為真實之程度
    ，始得據之為有罪之認定，倘其證明尚未達到此一程度，而
    有合理懷疑存在時，即應為無罪之判決（最高法院二十九年
    上字第三一○五號、三十年上字第八一六號、四十年台上字
    第八六號、五十三年台上字第二七五○號分別著有判例參照
    ）。
四、訊據被告甲○○固坦承有於上開時地持扣案工具挖掘竹筍，
    惟否認有竊盜之故意，於原審及本院辯稱：友人張俊國告知
    在該地有筍園，伊經其之同意而挖筍，惟因告訴人所有之筍
    園上有張氏墳墓一座，故伊誤認為係張俊國之筍園，伊沒有
    看到有禁止挖掘之警示牌，且伊在挖筍之前有在告訴人之茶
    園遇到告訴人，而該茶園位於本件挖掘筍園之上方，可輕易
    看到該筍園，伊無須甘冒風險去挖掘竹筍，又上開警示牌是
    事後才掛上的，再伊如果是故意要挖掘竹筍的話，林長清去
    報警，警員不知道路，他去帶警員還要走四、五公里，伊亦
    可以將竹筍丟掉等語。
五、被告乙○○則辯稱：伊陪同被告甲○○巡視檳榔園，看是否
    好的，準備要向甲○○買，回程被告甲○○說要去朋友之筍
    園挖筍，其僅協助將竹筍放置車上，沒有看到有禁止挖掘之
    警示牌，並不知該筍園為告訴人所有，且伊亦沒有挖等語。
六、經查：
（一）證人張俊國在距離被告甲○○挖筍地點約800公尺處，確
      有向他人承租之筍園，並同意被告甲○○前往挖筍等情，
      業經證人張俊國於原審勘驗時證述明確（見原審卷第一二
      五頁反面），並有證人張俊國與陳炳容所簽立之委託經營
      同意書影本一份可證（見九十四年偵續第四十號卷第四十
      頁）；且該筍園所種孟宗竹與告訴人之筍園所種植孟宗竹
      相同，有現場相片及原審九十五年三月一日之勘驗筆錄可
      稽（見原審卷第一二五至一三四頁），足證被告甲○○辯
      稱係經友人張俊國同意方前往挖筍，誤認告訴人之筍園為
      張俊國所有之詞，並非子虛，而被告乙○○係隨同被告甲
      ○○前往，自更難論被告乙○○有明知筍園為告訴人所有
      而竊取告訴人竹筍之犯意。
（二）雖公訴人認證人張俊國並未明確告知被告甲○○詳細之筍
      園位置，亦未帶被告甲○○前往，則被告二人在未確認位
      置之情況下，貿然挖掘，有竊盜罪之未必故意。惟查挖掘
      筍園確有一座張氏墳墓，有原審勘驗筆錄及現場相片可按
      （見原審卷第一二五至一三四頁），而告訴人亦證述該墳
      墓係其父親同意鄰居所埋葬等情，則被告甲○○因見有張
      氏墳墓一座，因而確信該筍園為證人張俊國所種植，方加
      以挖掘，則被告甲○○當時主觀上，並無縱該筍園非張俊
      國所有亦加以挖掘之未必故意，更難論被告乙○○與之有
      未必故意之犯意聯絡，公訴人以此遽認被告二人有竊盜罪
      之未必故意，似有誤會。
（三）至挖掘筍園前懸掛有禁止挖掘之警示牌，雖據告訴人表示
      於案發前即已懸掛等情，惟據證人即到場處理之警員林彥
      良於原審具結詰問供證稱：「（你到場處理時，你在甲○
      ○車子旁邊附近，有無看到掛有禁止採筍之警示標誌？）
      忘記了」、「（是否應以相片為準？）我沒有注意到」、
      「（在你去現場處理時，有看到牌示〝私人筍園禁止挖掘
      ，違法送辦〝之標示？）沒有印象」、「依你所裡所有的
      照片、資料，有顯示該地在當初有那個牌示？）沒有」等
      語（見原審卷第一五八至一六０頁）。是則被告二人辯稱
      未看到警示牌之詞，尚非不可採信。
（四）且縱使該警示牌案發之前就已經掛上，但依警示牌「私人
      筍園，禁止挖掘，違法送辦」之文義反面觀之，如果經園
      主同意應可挖筍，則被告二人主觀上誤認挖掘地點為張俊
      國的筍園，應不能認被告二人有竊盜之主觀犯意，且證人
      林彥良於原審時亦同時具結詰問證述：到場時被告甲○○
      向其表示係朋友同意挖筍，被告乙○○神色亦很正常，被
      告二人均無逃跑等情（見原審卷第一五八、第一六三頁）
      ，足證被告二人確無竊盜之主觀犯意。
（五）告訴人所有之茶園在挖掘地點之上方，可以看到筍園等情
      ，業經原審勘驗屬實，有原審勘驗筆錄及現場相片可按（
      見原審卷第一二五至一三四頁），而告訴人於原審時，亦
      以證人身份具結證述：案發前確有看到被告甲○○開車經
      過等詞（見原審卷第一六五頁），與被告甲○○所稱案發
      前有看到告訴人在茶園一節相符（見原審卷第一八一頁）
      ，則被告甲○○若明知該筍園為告訴人所有，豈有在告訴
      人目擊之情況下挖掘竹筍之理？則被告甲○○辯稱誤認該
      筍園為證人張俊國所有之詞，應屬可信。
（六）被告甲○○辯稱在該筍園附近，有承包他人之檳榔園一節
      ，業據證人張俊國於原審時供證稱：張芳興是伊堂弟，甲
      ○○有向張芳興承攬檳榔園，該檳榔離伊筍園約一公里等
      語可按（見原審卷第一七八、一八０頁），再據證人張芳
      興於偵查中具結供證稱：伊有承租103林班地種植檳榔等
      語可按（見九十四年偵續字第四十號卷第三五頁）；又該
      地點距離本件挖掘竹筍地點約一公里，亦經原審勘驗屬實
      ，有原審勘驗筆錄及現場相片可按（見原審卷第一二五至
      一三四頁），則被告乙○○辯稱：與被告甲○○前往巡視
      檳榔園，準備向甲○○買檳榔，於回程中挖掘友人之筍園
      之詞，尚屬可信，不能遽論被告乙○○有主觀上之竊盜之
      犯意。
七、綜上所述，被告二人之行為，核與森林法第五十二條竊取森
    林副產物罪名之構成要件不符。此外，公訴人就被告犯罪事
    實，應負舉證責任，並提出證明之方法，因此公訴人對於犯
    罪事實，應負提出證據及說服之實質舉證責任，倘其指出證
    明之方法，無從說服法院以形成被告有罪之心證，基於無罪
    推定之原則，自應為被告無罪之諭知。茲本件公訴人於原審
    中並未提出適合於證明被告二人上開犯罪事實之積極事證，
    並說明其證據方法與待證事實之關係，原審對於卷內訴訟資
    料，復已逐一剖析，參互審酌，認被告二人上開行為尚屬不
    能證明，諭知其無罪，核無不合。
八、公訴人上訴意旨，未再提出任何補強証據供本院審酌為被告
    二人不利之認定，僅漫言本件上揭被告二人未經同意共同
    竊盜之犯罪事實，業經告訴人林長清指訴歷歷，復經證人即
    嘉義縣警察局中埔分局公田派出所警員林彥良具結證稱屬實
    ，並有贓物認領保管單及扣物品清單各一份、查獲現場照片
    數幀、查扣之鋤頭及柴刀各一支在卷可稽。又訊之證人張
    俊國到庭時亦具結證稱：伊只知告訴人有承租106林班地，
    而林班地是陳炳容所承租，而伊及陳炳容有簽約共同經營孟
    宗竹林，103林班地距離106林班地至少有1公里以上，但103
    林班地與甲○○沒有關係，又伊不知甲○○曾否至該103林
    班地，因伊未曾帶他至該林班地，伊也不知今年4月6日下午
    2時30分甲○○及乙○○至106林班地之事，事後伊才知此事
    ，而事後甲○○有對伊說他因到該林班地挖竹筍被警查獲，
    伊沒有叫江端桐前往挖竹筍，因當時甲○○並未對伊說要前
    往挖竹筍等語，及至原審審理時亦具結證稱: 「……那時他
    （被告甲○○）問我，我那裡有無竹筍可以吃，我說有，他
    要過去挖竹筍1、2支，伊說好」、「（問：你是否記得江端
    桐在查獲之前，告訴你要去挖筍？）大約1個月前說的，因
    為冬筍時間不長」、「（問：我們村里的人大家都會知道筍
    園的位置，他何時要去，我並不知道，他要去之前並沒有來
    找我，如果我在，我會帶他一起過去」及「（問：甲○○要
    去挖之前，有無告訴你，他要去挖？有無打電話確認地點？
    ）都沒有」等語，並有其提出之委託經營同書影本1份可證
    ，是被告甲○○辯稱其於距離查獲前10天，不到1個月時間
    云云，核與事實不符，自難採信。證人林彥良於原審審理
    時固具結證稱：「（問：在你去現場處理時，有看到牌示『
    私人筍園禁止挖掘，違者送辦』之標識？）沒有印象」及「
    （問：依你所裡所有的照片、資料，有無顯示該地在當初有
    那個牌示）沒有」等語，然依此仍不得逕以排除被告二人主
    觀上為自己不法所有之意圖，原審復未職權調查案發時此部
    分疑點之實情（如勘驗現場），似未盡調查之能事，難謂妥
    適。又訊之證人張芳興到庭時具結證稱：伊承租林班地種
    植檳榔，從92年5月起至今年7月止，伊承租該林班地沒有種
    植竹筍，伊不知林地是何人承租，也不知告訴人是否有承租
    ，伊和告訴人只是鄰居朋友」等語，然原審卻認定被告甲○
    ○辯稱在該筍園附近有承包他人之檳榔園一節，業據證人張
    芳興於偵查中證述屬實，暨被告乙○○辯稱與被告甲○○前
    往巡視檳榔園，於回程中挖掘友人之筍園之詞，尚屬可信云
    云，核與事實顯不相符。又查獲時被告2人共同挖取之副
    產物孟宗竹筍共重達32公斤，如依每公斤50元之價格計算，
    共計1600元，案發前縱令告訴人確曾口頭同意被告甲○○前
    往挖取竹筍，然被告甲○○卻未基本主動事先告知，甚至到
    現場時亦未主動告知告訴人前往挖取竹筍，直至被警查獲接
    受詢問時才提及此事，且依證人之張俊國之證詞，亦僅同意
    被告甲○○挖取竹筍1、2支，顯未同意挖掘重量共達32公斤
    之多，依此難謂被告2人未有共同竊盜之不確定犯意等，指
    摘原判決不當。
九、然查：（一）按證據之取捨，屬於事實審法院之職權，故事
    實審依客觀標準認定某項證據無審酌之必要而不予審酌者，
    倘不違反經驗法則，尚難指為違法；最高法院四十六年台上
    字第五二九號著有判例。有關上開公訴人上開訴理由部分
    ，原審業已依卷內訴訟資料，逐一剖析，參互審酌，認定被
    告二人主觀上並無竊盜之犯意，核與森林法第五十二條竊取
    森林副產物罪名之構成要件不符，業即已綜合卷內資料，就
    其心證上之理由予以闡述，上開心證屬原審採證認事之職權
    行使，並不違證據法則。有關上訴理由部分，原審審酌證
    人張俊國在原審之供證真意，即其證述之真諦，係自始有同
    意被告甲○○前往其承租之筍園挖取竹筍等情，而為有利被
    告甲○○之認定，亦詳述所憑之證據及認定之理由，核其證
    據之取捨並不違背論理及經驗法則，公訴人猶執證人張俊國
    枝節細瑣之事項予以指摘，自非可取。有關上訴理由部分
    ，經查證人即到場處理之警員林彥良於原審具結詰問供證稱
    ：「（你到場處理時，你在甲○○車子旁邊附近，有無看到
    掛有禁止採筍之警示標誌？）忘記了」、「（是否應以相片
    為準？）我沒有注意到」、「（在你去現場處理時，有看到
    牌示〝私人筍園禁止挖掘，違法送辦〝之標示？）沒有印象
    」、「依你所裡所有的照片、資料，有顯示該地在當初有那
    個牌示？）沒有」等語，如前所述；業已明確供證其至現場
    處理時，並無上開標示，足見現場當時並無積極證據足以證
    明有上開標示；又上情於本院時蒞庭公訴人亦當庭表示，沒
    有必要再到現場勘驗必要，因就算現在有掛那面標示，也不
    能證明何時掛上等語（見本院卷第四六頁）；是案發現場時
    間距離原審九十四年十一月十日受理時，已逾七個月，距離
    本院九十五年七月四日受理時，則已逾一年有餘，案發現場
    當時是否有該標示，誠如本院審理時，蒞庭公訴人上開所言
    ，並非原審及本院再行勘驗現場足以顯示，是上訴理由指摘
    原審此部分未再勘驗，有未盡調查之能事云云，亦非可取。
    有關上訴理由部分，業據證人張俊國於原審時供證稱：張
    芳興是伊堂弟，甲○○有向張芳興承攬檳榔園，該檳榔離伊
    筍園約一公里可按（見原審卷第一八０頁），再據證人張芳
    興於偵查中具結供證稱：伊有承租一０三林班地種植檳榔等
    語可按（見九十四年偵續字第四十號卷第三五頁）；又該地
    點距離本件挖掘竹筍地點約一公里，亦經原審勘驗屬實，有
    原審勘驗筆錄及現場相片可按，此部分原審雖僅引用證人張
    芳興於偵查中之供證，未於理由內再採擇上開證人張俊國之
    證述，似未周延，然與判決主旨並無生影響。至於有關上訴
    理由部分，按證人張俊國既有同意被告甲○○前往其承租
    之筍園挖取竹筍等情，如前所述，準此，被告二人並無竊盜
    之主觀犯意，洵堪認定，則被告有無需再主動告知證人張俊
    國及告訴人，暨所挖取之竹筍多少，皆與被告二人並不成立
    竊盜之行為無涉，公訴人執前開各節為上訴理由，亦非可取
    。綜上以觀，公訴人所為前開上訴意旨，核均非有理由，應
    予駁回，併此敘明。
據上論結，應依刑事訴訟法第368條，判決如主文。
本案經檢察官劉欽銘到庭執行職務。
中    華    民    國    95    年    8     月    31    日
                  刑事第一庭    審判長法  官  黃崑宗
                                      法  官  蔡長林
                                      法  官  田平安
以上正本證明與原本無異。
檢察官如不服本判決，應於收受本判決後十日內向本院提出上訴
書。其未敘述上訴理由者並得於提起上訴後十日內向本院補提理
由書。
                                      書記官  劉岳文
中    華    民    國    95    年    9     月    1     日


司法院資訊處製作；財團法人民間司法改革基金會備份。
